臺灣屏東地方法院民事判決　九十一年度簡上字第五四號
　　上　訴　人　乙○○○
　　訴訟代理人　蔡榮城
　　被上訴人　　甲○○
　　訴訟代理人　葉銀珠
右當事人間請求給付票款事件，上訴人對於中華民國九十一年四月十日本院九十年度
屏簡字第五五六號第一審判決提起上訴，本院判決如左：
    主      文
上訴駁回。
第二審訴訟費用由上訴人負擔。
    事      實
甲、上訴人方面：
一、聲明：
  (一)原判決廢棄。
  (二)右廢棄部分，被上訴人在第一審之訴駁回。
二、陳述：除與原審判決書所載相同者予以引用外，補稱：
  (一)依原審調查證據之結果，系爭支票係因訴外人蔡榮城為支付租金所交付，且被上
    訴人於收受此張票據亦明知訴外人蔡榮城係以上訴人之名義為發票人，則上訴人
    之所以簽發系爭票據予被上訴人，顯然為承擔蔡榮城之租金債務所致，應屬債務
    承擔。蓋上訴人與被上訴人間確無契約關係，此為被上訴人所不否認，實際之租
    賃契約係存在於蔡榮城與被上訴人之間。系爭租金債權既因被上訴人另訴已勝訴
    確定，並已強制執行清償債權，則債權應歸於消滅，此抗辯依債務承擔之法律關
    係，抑或根據上訴人之所以簽發支票之因，均應視為當事人間之直接抗辯，原審
    竟棄置不論，徒以被上訴人取得支票非出於惡意或詐欺，即謂上訴人不能主張免
    責，自有未合。
  (二)另依最高法院四十六年度台上字第一八五三號判例意旨，被上訴人明知兩造間並
    無任何法律關係，且所欲清償之債權亦已因清償而消滅，被上訴人猶仍提示，顯
    然出於惡意甚明，並已屬無對價關係，無礙於交易上之安全，依法被上訴人即不
    負票據上之責任。
  (三)又依現行實務上之訴訟標的理論，系爭票據顯然出於同一原因事實，且被上訴人
    所提起之給付之訴，亦應有確認票據債權存在或不存在之訴訟在內，原審就此應
    加以審認，方為適法，然原審於認定事實上已顯有誤會，如謂被上訴人猶仍可令
    上訴人負票據上之責任，以滿足其租金債權，被上訴人無非重複行使權利，一債
    二償，顯不合理。
三、證據：援用原審之立證方法，並聲請調閱台灣台南地方法院九十年度執字第二○
    四七四號強制執行卷、檢察署八十九年度營偵字第一七○八號偵查卷。
乙、被上訴人方面：
一、聲明：求為判決駁回上訴。
二、陳述：除與原審判決書所載相同者茲予引用外，另稱：
  (一)訴外人蔡榮城交付上訴人所簽發系爭支票以清償與被上訴人間之租金債務，惟經
    提示不獲付款，被上訴人即執票人自得向發票人即上訴人請求清償票據債務，此
    票據債務關係與租賃債務關係不應混為一談，上訴人既無票據抗辯之具體事由，
    即無由免其發票人之責任。
  (二)被上訴人收受票據固係基於蔡榮城給付租金之行為，惟租金債權並未消滅，故上
    訴人謂「所欲清償之債權已消滅，被上訴人猶仍提示，顯出於惡意甚明，並已屬
    無對價關係」，與事實不符。
  (三)依民法第三百零一條規定，債務承擔須第三人與債務人訂立債務承擔契約，且非
    經債權人承認，對債權人不生效，本件上訴人僅因被上訴人明知係第三人蔡榮城
    以上訴人名義簽發系爭支票以支付租金，即主張有債務承擔之關係存在，尚乏舉
    證證明如何成立民法第三百零一條債務承擔之要件，應無理由。
  (四)縱認債務承擔之關係存在，則租金債務關係應移轉存在於被上訴人與上訴人間，
    上訴人既無清償其所承擔租金債務之事實，其對系爭票款債務仍未消滅，而訴外
    人蔡榮城在債務承擔而移轉租金債務與上訴人之情形下，已無給付租金之義務，
    若蔡榮城因強制執行而給付租金，則得依不當得利之規定向被上訴人請求返還，
    從而，上訴人謂「本件之租金債權既因被上訴人另訴已勝訴確定，並以強制執行
    債權，則債權應歸於消滅」，據以抗辯系爭票款債務，顯然無理由。況被上訴人
    向訴外人蔡榮城強制執行租金債務，並未獲滿足清償。
  (五)訴外人蔡榮城自九十年五月一日起即未支付系爭房屋租金，直到法院於九十年十
    二月七日執行強制搬遷，被上訴人即債權人才取回房屋使用，而這七個月間，訴
    外人蔡榮城繼續經營，水電費未繳納金額則高達新臺幣（下同）三十二萬一千七
    百七十三元，嗣由被上訴人給付，本件票據係用以交付九十年五月份租金，屬有
    開票作為擔保，而當初債務人亦未聲明執行金額六十一萬六千三百元是抵充何月
    租金，應依民法第三百二十二條第二款規定。
三、證據：援用原審之立證方法，另提出債權憑證一紙。
    理      由
一、本件被上訴人起訴主張其執有發票名義人為上訴人、票據金額為二十萬元、付款
    人為高雄區中小企業銀行東屏東分行、發票日為九十年五月一日、支票號碼ＧＤ
    Ｂ0000000號之支票一紙（下稱系爭支票），經被上訴人於同年月二日向
    付款人提示後，因存款不足未獲付款，為此依據票據法律關係，提起本件訴訟，
    請求上訴人給付前開票據金額及遲延利息。上訴人則以系爭以上訴人名義為發票
    人之支票係訴外人蔡榮城為給付租金而交付，是上訴人簽發系爭支票係為承擔蔡
    榮城之租金債務，該租金債務既已因被上訴人另訴向蔡榮城請求而勝訴確定，並
    因執行而受清償，債權已歸於消滅，自不得重複行使此租金債權，此抗辯依債務
    承擔之法律關係，或根據上訴人之所以簽發支票之原因，均應視為當事人間之直
    接抗辯，且被上訴人明知兩造間無任何法律關係，且所欲清償之債權已因清償而
    消滅猶仍提示，顯出於惡意，並已屬無對價關係等語，資為抗辯。
二、被上訴人起訴主張其持有系爭支票，經被上訴人於九十年五月二日向付款人為付
    款提示後，因存款不足未獲付款，業據其提出系爭支票及退票理由單各一紙為證
    ，且為兩造所不爭執，自堪信為真實。
三、按票據行為為不要因行為，即不以給付之原因為要素而得成立之行為，凡簽名於
    票據之人，不問原因如何，均須依票上所載文義負責，除執票人取得票據係出於
    惡意或詐欺者外，發票人不得以自己與執票人前手所存抗辯之事由，對抗執票人
    ，最高法院四十九年度台上字第六七八號判例意旨參照。本件兩造均不爭執訴外
    人蔡榮城係為支付九十年五月一日之租金，而交付系爭上訴人所簽發之支票予被
    上訴人，且上訴人與被上訴人間確無契約關係存在等情。上訴人雖抗辯被上訴人
    之租金債權因已就租賃契約關係另訴向蔡榮城請求給付租金，並獲勝訴確定，且
    經執行而清償，自不得重複行使租金債權云云，然承前所述，被上訴人持有系爭
    支票，係因訴外人蔡榮城為支付租金而交付，今被上訴人依票據關係向發票人即
    上訴人行使追索權，揆之前揭判例要旨，上訴人自不得拒絕給付票款，此乃基於
    票據之無因性所致，故上訴人認被上訴人已就租賃關係另訴向蔡榮城請求給付租
    金並勝訴確定，則發票人即上訴人同免票據責任云云，顯有違誤。
四、依民法第三百零一條規定，債務承擔須第三人與債務人訂立債務承擔契約，且非
    經債權人承認，對債權人不生效。本件訴外人蔡榮城以上訴人名義簽發之系爭支
    票支付租金，是否已足認上訴人與蔡榮城間已約明由上訴人承擔其債務，已非無
    疑，且被上訴人知悉訴外人蔡榮城以上訴人名義簽發系爭支票以支付租金，亦不
    足推認被上訴人有承認之意，此外，上訴人復未提出其他證據證明其與蔡榮城間
    就系爭租金債務有訂立債務承擔契約，並經被上訴人承認等情，是上訴人執此所
    為抗辯，顯不可採。次按票據法第十四條所謂以惡意或有重大過失取得票據者，
    係指明知或可得而知轉讓票據之人，就該票據無權處分而仍予取得者而言，最高
    法院五十二年度台上字第一九八七號判例可資參照。申言之，以惡意取得票據者
    ，依票據法第十四條之規定，係指從無權處分人之手，受讓票據，於受讓當時，
    具有惡意者而言。被上訴人受讓系爭支票，係因蔡榮城為交付租金而以上訴人名
    義簽發之支票為交付，自非出於惡意甚明，上訴人自不得以系爭支票所欲清償之
    債權亦已清償而消滅，被上訴人猶仍提示，認被上訴人取得系爭支票係惡意，並
    且無對價關係云云，且上訴人復未能提出證據以實其說，自不足採。
五、按發票人應照支票文義擔保支票之支付，執票人向支票債務人行使追索權時，得
    請求自為付款提示日起之利息，如無約定之利息者，依年率六釐計算，票據法第
    一百二十六條、第一百三十三條分別定有明文。訴外人蔡榮城與被上訴人簽訂有
    租賃契約，為支付租金二十萬元，並交付上訴人所簽發同額之支票予被上訴人，
    惟該支票經提示卻未獲付款，被上訴人本於票據之法律關係，請求上訴人給付票
    款，洵屬有據。從而，被上訴人請求上訴人給付二十萬元，及自票據提示日即九
    十年五月二日起至清償日止，按年息百分之六計算之利息，即應准許。上訴意旨
    指摘原判決不當，求予廢棄改判，為無理由，應予駁回。
六、本件事證已臻明確，兩造其餘攻擊防禦方法，經核均不足以影響判決結果，不另
    一一論述，併予敘明。
七、據上論結，本件上訴為無理由，依民事訴訟法第四百三十六條之一第三項、第四
    百四十九條第一項、第七十八條，判決如主文。
中　　　華　　　民　　　國　　九十一　　年　　　八　　　月　　二十一　　日
                                    臺灣屏東地方法院民事第二庭
~B審判長法官  孫國禎
~B法      官  潘  快
~B法      官　沈佳宜
右正本係照原本作成。
本件不得上訴。
~B法院書記官　黃秀梅
中　　　華　　　民　　　國　　九十一　　年　　　八　　　月　　二十一　　日
